【裁判字號】    99,再易,17
【裁判日期】    990331
【裁判案由】    損害賠償
【裁判全文】
臺灣高等法院民事判決                  99年度再易字第17號
再審  原告  甲○○
訴訟代理人  陳志誠律師
再審  被告  乙○○
訴訟代理人  張曼隆律師
上列當事人間損害賠償事件，再審原告對於中華民國98年12月22
日本院98年度上易字第873號確定判決提起再審，本院判決如下
：
    主  文
再審之訴駁回。
再審訴訟費用由再審原告負擔。
    事實及理由
壹、程序方面：
    按民事訴訟之再審程序係對於已確定之判決聲明不服，原訴
    訟程序因確定判決而訴訟繫屬消滅，其程序係由不服該確定
    判決之當事人，以提起「再審之訴」之方法行之，形式上為
    新開始之起訴程序，亦即以提起訴訟法上形成之訴之方法，
    對於確定判決聲明不服，既係以起訴方法行之，則受理再審
    之訴之法院，無論係何一審級，均應依起訴之程序，審究其
    起訴在程序上是否合法。有關再審程序之合法要件，除仍適
    用一般起訴程序即民事訴訟法第249條規範之合法要件外，
    再審之訴並有其特別合法要件，例如：再審之訴之起訴狀是
    否符合同法第501條之法定程式、再審之訴提起有無逾同法
    第500條之法定不變期間，及提起再審之訴之法院是否為同
    法第499條之法定專屬管轄法院等。所謂再審之訴應以訴狀
    依同法第501條第4款規定表明再審理由，必須具體指摘該確
    定判決有同法第496條或第497條規定之事由。再審之訴在程
    序上合法者，法院始得進而審究其是否具有民事訴訟法第49
    6條或第497條規定之再審理由，至其主張之再審理由是否實
    在，則為再審之訴有無理由之問題（最高法院29年抗字第28
    3號、48年台抗字第157號判例意旨參照）。次按「再審之訴
    ，應於30日之不變期間內提起。前項期間，自判決確定時起
    算，判決於送達前確定者，自送達時起算；其再審之理由發
    生或知悉在後者，均自知悉時起算。但自判決確定後已逾5
    年者，不得提起。」、「再審之訴，專屬為判決之原法院管
    轄。」民事訴訟法第500條第1、2項及第499條第1項亦分別
    詳有明文。經查：再審原告不服本院98年度上易字第873號
    確定判決（下稱原確定判決）提起本件再審之訴，依其於民
    國99年1月26日再審起訴狀所載，該訴狀已表明：（一）當
    事人；（二）聲明不服之判決及提起再審之訴之陳述；（三
    ）應於如何程度廢棄原判決及就本案如何判決之聲明；（四
    ）依民事訴訟法第496條第1項第1、5、9、13款規定為再審
    事由，並遵守不變期間之證據，有該民事再審起訴狀可憑（
    本院卷第1至5頁）；又再審原告關於原確定判決上訴利益為
    新台幣（下同）526,948元，未逾1,500,000元，為不得上訴
    第三審事件，原確定判決正本於98年12月28日送達再審原告
    訴訟代理人，有送達證書附於原確定判決卷可憑（該卷第11
    9頁），而再審原告於99年1月26日向本院提起再審之訴，亦
    有本院總收狀字第00024號收狀日期戳可按（本院卷第1頁）
    ，是自原確定判決正本送達再審原告時起算，至再審原告於
    99年1月26日向本院提起本件再審之訴，尚未逾30日，符合
    上述有關再審之訴之法定程式、專屬本院管轄，及應於知悉
    日起算30日不變期間內提起之規定，依上說明，再審原告提
    起再審之訴，程序上堪認合法。準此，本院自應進而審究本
    件是否符合再審原告所主張民事訴訟法第496條第1項第1、5
    、9、13款規定之再審事由。
貳、實體方面：
一、再審原告起訴主張略以：
（一）原確定判決有民事訴訟法第496條第1項第1、9款規定「適
      用法規顯有錯誤」、「為判決基礎之證物係偽造或變造者
      。」之再審事由：
  １、原確定判決書第5頁第6行起載有謝劉秀妹於台灣台北地方
      法院97年度訴字第4647號（下稱原第一審法院）所提出陳
      報狀之內容，並於第5頁第18行起記載：「……，且上訴
      人（即再審原告）於原審（即原第一審法院）亦未爭執謝
      劉秀妹陳報狀內容，可認對被上訴人（即再審被告）主張
      系爭土地於78年間，經上訴人於謝榮欽、謝進榮之繼承人
      共計6人出售予訴外人大欣公司之事實已為自認，雖因其
      後因發生糾紛致土地未過戶，不得以此推翻系爭土地之所
      有權為上訴人3兄弟所共有。」等語，即原確定判決係依
      謝劉秀妹於原第一審法院所提出之陳報狀內容作為判定坐
      落台北市○○區○○段1小段426地號土地（下稱系爭土地
      ）係上開兄弟3人共有之重要證據。
  ２、證人陳述所知事實，除符合民事訴訟法第305條第2、3項
      規定得以書狀陳述外，應以言詞陳述，且須命其具結，法
      院始能就其所為證言斟酌能否採用，倘證人未經法院訊問
      ，或未依法提出陳述書狀，自非屬於合法之人證。謝劉秀
      妹並非當事人，而係證人之地位，法院自應命謝劉秀妹到
      場以言詞陳述所知事實，並須於訊問前，命其具結，始能
      就其所為陳述斟酌其能否採用，若謝劉秀妹僅提出書面並
      未經法院訊問，即不得採為合法證據。矧謝劉秀妹上開陳
      報狀，非於公證人前作成陳述書狀，且非經兩造同意，揆
      諸首揭說明，原確定判決適用民事訴訟法第305條規定顯
      有錯誤。
  ３、系爭土地係再審原告1人所有，有謝劉秀妹親簽之證明書
      可證，該證明書內容與原第一審法院謝劉秀妹所提陳報狀
      內容顯屬矛盾，且該陳報狀並無謝劉秀妹之簽名，另謝劉
      秀妹已表明上開陳報狀非出自其本意，顯見該陳報狀係屬
      他人偽造。原確定判決以該陳報狀作為判決基礎，自有民
      事訴訟法第496條第1項第9款規定「為判決基礎之證物係
      偽造或變造者。」之再審事由。
（二）原確定判決有民事訴訟法第496條第1項第5、13款規定「
      當事人訴訟未經合法代理」、「當事人發現未經斟酌之證
      物」之再審事由：
  １、再審原告於原第一審法院之訴訟代理人劉俊宏於98年3月
      12日原第一審法院訴訟程序進行中固曾陳述：「原告（即
      再審原告）承認有賣，但是原告沒有在買賣契約上簽名。
      賣土地的原因是被告（即再審被告）的父親沒有錢還債，
      所以3兄弟協議將土地賣出，由被告的父親自行處理，賣
      掉的錢原告有拿2百萬元，其他的錢不知如何處理，土地
      總共賣了2千多萬元，其餘的錢由被告父親處理」云云，
      然此陳述洵屬劉俊宏之臆測之詞，經再審原告閱過再審被
      告提出之買賣契約書後，因字跡確非再審原告所書，再審
      原告乃於原確定判決審理時委由該審之再審原告訴訟代理
      人陳俊賢律師撤銷自認，然為原確定判決所不採。
  ２、劉俊宏於庭訊時未察謝劉秀妹具名之陳報狀內容與事實顯
      有不同，即逕予同意謝劉秀妹具名之陳報狀做為證據，原
      確定判決法院亦採用謝劉秀妹之陳報狀及於劉俊宏於原第
      一審法院上開之「同意」，為不利再審原告之認定。是劉
      俊宏所為不利再審原告之陳述，顯嚴重影響法官之判斷，
      日前再審原告與劉俊宏對話時，發現劉俊宏時有「妄語」
      ，經向其詢問，劉俊宏始稱其自90年間患有惡性腦瘤經切
      除，並經放射性治療後，即常有思考與語言無法配合狀態
      ，並時而有妄語之情形，此一狀況已持續多年，於國立臺
      灣大學醫學院附設醫院（下稱台大醫院）均有病歷存在，
      該病歷係存在原確定判決言詞辯論終結前，法院可隨時調
      閱查證，是劉俊宏於原第一審法院時，顯已不能受任為再
      審原告之訴訟代理人，該代理顯有瑕疵，原確定判決顯有
      民事訴訟法第496條第1項第5、13款規定之再審事由。
（三）系爭土地係再審原告1人出資所購，為再審原告所有，縱
      再審原告曾同意謝榮欽建屋，亦屬未定期限之使用借貸關
      係，依民法第470條第2項規定於再審原告終止該使用借貸
      關係後，再審被告即應將台北市○○街431巷41號房屋（
      下稱系爭房屋）拆除，並將占用之系爭土地返還再審原告
      。
（四）聲明：
  １、原確定判決暨原第一審法院判決，關於駁回再審原告後開
      第2項之訴部分，及該部分訴訟費用之裁判均廢棄。
  ２、再審被告應將系爭土地上之系爭房屋拆除，並將占用之系
      爭土地返還予再審原告。
二、再審被告答辯略以：謝劉秀妹於原第一審法院所提之陳報狀
    內容係真實，再審原告提出之上開證明書係謝劉秀妹誤信再
    審原告之言所簽；又劉俊宏於原第一審法院之陳述，有完全
    陳述能力，並經合法代理，再審原告之訴無理由，應予駁回
    等語。
三、本件爭點：原確定判決是否有再審原告主張民事訴訟法第49
    6條第1項第1、5、9、13款規定之再審事由？爰分別論述如
    下：
（一）原確定判決是否有再審原告主張民事訴訟法第496條第1項
      第1款規定之再審事由？
  １、按民事訴訟法第496條第1項第1款所謂適用法規顯有錯誤
      ，係指確定判決所適用之法規顯然不合於法律規定，或與
      司法院現尚有效及大法官會議之解釋，或本院尚有效之判
      例顯然違反者而言。（最高法院60台再字第170號判例意
      旨參照）。次按以文書之記載，為訴訟上之證據方法者，
      謂之書證。所謂文書，係指吾人以文字或其他記號表現內
      心之意思或思想之有體物而言。又訴訟上供證據之用之文
      書，稱之證書。
  ２、再審原告主張：謝劉秀妹非當事人，應屬於證人地位，法
      院應命謝劉秀妹到場以言詞陳述所知事實，並須於訊問前
      ，命其具結，始能就其所為陳述斟酌其能否採用，惟謝劉
      秀妹僅提出書面並未經法院訊問，自不得採為合法證據。
      又謝劉秀妹上開陳報狀，亦非於公證人前做成之陳述書狀
      ，且非經兩造同意，原確定判決適用民事訴訟法第305條
      規定顯有錯誤等語。惟查：依原確定判決書事實及理由欄
      第六項之(二)載有：「……上訴人（即再審原告）自承曾收
      受部分價金，且對照謝劉秀妹（即謝進榮之妻）陳報狀載
      明：『我先生謝進榮確實曾經跟甲○○及謝榮欽依3分之1
      比例，共有坐落台北市○○區○○段1小段425、426、427
      、427之1、428、428之1、428之2地號土地所有權。約在
      78年間，大家決定要賣掉這些土地給大欣瓦斯公司，當時
      我先生謝進榮已經過世，因此由繼承人即本人、兒子謝政
      明（改名謝晨暉）、謝盛能及女兒謝麗珍（附件），與其
      他共有人甲○○及謝榮欽共同出售，當時買賣都是由甲○
      ○所主導，而且契約訂立時，本人也將印章交給甲○○去
      蓋章，甲○○及謝榮欽都有在契約中親自蓋章，本人也已
      經代表子女等收到部分價金，後來聽甲○○講買賣有糾紛
      ，最後沒辦過戶。……』等語（見原審卷第207頁），上
      訴人於原審復陳稱同意謝劉秀珠陳報狀作為證據（見原審
      卷第226頁背面），且上訴人於原審亦未爭執謝劉秀妹陳
      報狀內容，可認對被上訴人（即再審被告）主張系爭土地
      於78年間，經上訴人與謝榮欽、謝進榮之繼承人共計6人
      出售予訴外人大欣公司之事實已為自認，雖因其後因發生
      糾紛致土地未過戶，不得以此推翻系爭土地之所有權為上
      訴人3兄弟所共有。」等語（原確定判決書第5頁第5行第8
      字起至第22行），可知，原確定判決法院係將謝劉秀妹上
      開之陳報狀列為供證據之用之書證，並為訴訟上之證據方
      法，踐行書證之程序，且本諸其法律上之確信，認定該陳
      報狀之證據力，此與訊問證人應進行之人證程序無涉，是
      再審原告主張原確定判決適用民事訴訟法第305條規定顯
      有錯誤，顯係誤會。
（二）原確定判決是否有再審原告主張民事訴訟法第496條第1項
      第9款規定之再審事由？
  １、按「……九、為判決基礎之證物係偽造或變造者，得以再
      審之訴對於確定終局判決聲明不服。」、「前項第7款至
      第10款情形，以宣告有罪之判決或處罰鍰之裁定已確定，
      或因證據不足以外之理由，而不能為有罪之確定判決或罰
      鍰之確定裁定者為限，得提起再審之訴。」民事訴訟法第
      496條第1項第9款、第2項分別定有明文。
  ２、再審原告主張：系爭土地係再審原告1人所有，有謝劉秀
      妹出具之證明書1紙為憑，依該證明書內容與原第一審法
      院謝劉秀妹所提陳報狀內容顯屬矛盾，且該陳報狀並無謝
      劉秀妹簽名，且謝劉秀妹更已表明該陳報狀並非出自其本
      意，顯見上開陳報狀係屬他人偽造，原確定判決以該陳報
      狀作為判決基礎，自有民事訴訟法第496條第1項第9款規
      定之再審事由等語。惟為再審被告所否認，辯以：謝劉秀
      妹不識字，上開證明書係謝劉秀妹誤信再審原告之言所簽
      ，再審原告係以非法手段取得該證明書，並聲請訊問謝劉
      秀妹等語。經核謝劉秀妹於原一審法院提出之陳報狀內容
      與上開證明書所載內容固有不同，此有該陳報狀及證明書
      可按（本院卷第7至8頁），惟依上開（二）之１有關民事
      訴訟法第496條第2項規定：主張為判決基礎之證物係偽造
      或變造者，應以宣告有罪之判決或處罰鍰之裁定已確定，
      或因證據不足以外之理由，而不能為有罪之確定判決或罰
      鍰之確定裁定者為限，始得提起再審之訴，茲再審原告僅
      以前開證明書主張上開陳報狀係偽造，自與上開規定不合
      ，不能准許。
（三）原確定判決是否有再審原告主張民事訴訟法第496條第1項
      第5、13款規定之再審事由？
  １、按「……五、當事人於訴訟未經合法代理者。……一三、
      當事人發現未經斟酌之證物或得使用該證物者。但以如經
      斟酌可受較有利益之裁判者為限。得以再審之訴對於確定
      終局判決聲明不服。」、「第二審法院就該事件已為本案
      判決者，對於第一審法院之判決不得提起再審之訴。」民
      事訴訟法第496條第1項第5、9款、第3項分別定有明文。
      所謂「當事人發見未經斟酌之證物或得使用該證物」，係
      指前訴訟程序事實審之言詞辯論終結前已存在之證物，因
      當事人不知有此，致未經斟酌，現始知之，或雖知有此而
      不能使用，現始得使用者而言（最高法院29年上字第1005
      號及32年上字第1247號判例意旨參照）。是事實審言詞辯
      論終結前未存在之證物，或已存在並能利用而不提出，或
      已提出之證物，均不得據為本項之再審理由。所謂「證物
      」包括證書及與之效用相同之物件或勘驗物。
  ２、再審原告主張：劉俊宏於原第一審法院所為不利再審原告
      之陳述，嚴重影響法官判斷，日前再審原告與劉俊宏對話
      時，發現劉俊宏時有「妄語」，經向其詢問始知其自90年
      間患有惡性腦瘤經切除並經放射性治療後，即常有思考與
      語言無法配合狀態，此一狀況已持續多年，於台大醫院均
      有病歷存在，因該病歷係存在原確定判決言詞辯論終結前
      ，法院可隨時調閱，其顯已不能受任為再審原告之訴訟代
      理人，該代理顯有瑕疵，原確定判決顯有民事訴訟法第49
      6條第1項第5、13款規定之再審事由等語。惟查：
    (1)劉俊宏係再審原告於原第一審法院委任之訴訟代理人，嗣
      經上訴於原確定判決法院後，再審原告即未再委任劉俊宏
      為訴訟代理人，業據本院調閱原確定判決及原第一審法院
      卷查明屬實，足見，劉俊宏並非再審原告於原確定判決法
      院所委任之訴訟代理人，是再審原告委任劉俊宏為訴訟代
      理人是否合法乙事，乃屬再審原告於原第一審法院委任劉
      俊宏為訴訟代理人是否合法之問題，核與原確定判決無涉
      。另原確定判決法院亦已為本案判決，依上開（三）之１
      有關民事訴訟法第496條第3項規定，再審原告亦不得再就
      原第一審法院之判決提起再審之訴，是再審原告主張原確
      定判決有民事訴訟法第496條第1項第5款之再審事由，顯
      屬無據。
    (2)依台大醫院所開立劉俊宏之診斷證明書固載有：劉俊宏曾
      於90年11月6日住院，同年月7日接受開顱手術切除腦瘤，
      90年11月20日出院，在門診接受放射線治療，目前在門診
      追蹤等語，有該診斷證明書可按（本院卷第9頁），可知
      ，劉俊宏上開之病歷資料固係於原確定判決法院言詞辯論
      終結前即已存在，惟觀諸上開病歷資料所載內容，僅能證
      明劉俊宏曾患有上開病情而已，至劉俊宏於98年2月12日
      在原第一審法院所為之陳述，是否因上開病情而受影響致
      無法為完全之陳述，僅依上開診斷證明書尚難遽採。況劉
      俊宏為上開陳述時，再審原告亦在場，並於98年3月12 日
      、4月2日之庭期仍委任劉俊宏為訴訟代理人，且均與劉俊
      宏一同到庭，有各該期日之言詞辯論筆錄可按（原第一審
      判決法院卷第225至226頁、第299頁、第303頁），衡諸一
      般常情，斯時，劉俊宏如確有再審原告所主張之「思考與
      語言無法配合狀態」之情事，再審原告焉會未當庭陳述自
      己之意見且仍繼續委任劉俊宏為訴訟代理人之理，故依劉
      俊宏上開病歷資料，本院認縱經斟酌仍難認再審原告因之
      即可受較有利益之裁判，從而，再審原告主張原確定判決
      有民事訴訟法第496條第1項第13款規定之再審事由，仍不
      可採。
四、綜上所述，本件再審之訴程序上雖屬合法，惟再審原告以原
    確定判決有民事訴訟法第496條第1項第1、5、9、13款規定
    之再審事由，提起再審之訴，核與上開規定之再審事由不符
    ，依上說明，自應以判決駁回之。
五、至再審被告另聲請訊問證人謝劉秀妹證明其於原第一審法院
    提出之上開陳報狀係真實乙節，然如上開壹所述，再審之訴
    本案有無理由，係以再審之訴之提起符合法定程序，並具有
    法定再審理由後，始有就原確定判決是否正當進行審究，若
    不符合法定程序或無再審理由，即不得再就已終結之訴訟更
    為審判，茲再審原告上開之主張，既與民事訴訟法第496條
    第1項第1、5、9、13款規定之要件不符，本院自無再開程序
    為上述之調查以審究原確定判決是否正當之必要，併此敘明
    。
六、據上論結，本件再審之訴為無理由，依民事訴訟法第78條，
    判決如主文。
中    華    民    國    99    年    3     月    31    日
                  民事第十二庭
                      審判長法  官  陳駿璧
                            法  官  李媛媛
                            法  官  陳邦豪
正本係照原本作成。
不得上訴。
中    華    民    國    99    年    3     月    31    日
                            書記官  李佳樺

司法院資訊處製作；財團法人民間司法改革基金會備份。
